臺灣苗栗地方法院民事判決　　　　　　　96年度訴字第100號
原　　　告　摩登精緻室內設計有限公司
法定代理人　乙○○
訴訟代理人　周進文律師
複　代理人　甲○○
被　　　告　展旺生命科技股份有限公司
法定代理人　丁○○
訴訟代理人　丙○○
上列當事人間請求給付工程款事件，本院於民國96年8月31日言
詞辯論終結，判決如下：
   主   文
原告之訴駁回。
訴訟費用新臺幣貳仟玖佰捌拾元由原告負擔。
   事實及理由
一、原告起訴主張：
　(一)被告於民國95年11月7 日與原告訂立辦公室裝修工程之承攬
  　契約（下稱系爭工程合約），契約內容為辦公室隔間及天花
    板裝潢工程。原告係依被告所交付之工程設計圖作系爭工程
    之估價及報價，該工程設計圖上就工程範圍及材料之品質、
    效用，已清楚記載，原告依該設計圖之記載而開立系爭工程
    合約書及估價單，原告之法定代理人乙○○於95年11月7 日
    攜帶預擬之合約書及估價單到被告公司洽談合約事宜，嗣後
    該系爭工程估價單已由被告工程部廠務主任沈明輝簽名認可
    ，再由被告之法定代理人丁○○於系爭工程合約書上簽名確
    認，該系爭工程合約書及估價單已就該承攬契約之必要之點
    －「工作內容」及「報酬」，意思表示一致，兩造間系爭工
    程合約自已成立並生效。
　(二)依系爭工程合約第4 條約定，簽約金額為總工程報酬之30%
  　，被告於工程施作前，負有給付該簽約金之義務。又依系爭
    工程合約所附工程估價單之「廠商確認」欄，約定「開工前
    請先預付三成現金」。是依上開約定，原告自得請求被告給
    付系爭工程合約報酬新台幣（下同）918,000 元之三成款項
    即275,400 元。
　(三)又如認原告前開請求不可採，則按工作需定作人之行為始能
  　完成者，而定作人不為其行為時，承攬人得定相當期限，催
    告定作人為之。定作人不於前項期限內為其行為者，承攬人
    得解除契約，並得請求賠償因契約解除而生之損害，民法第
    507 條定有明文。本件依系爭工程合約之約定，被告負有協
    力將工作所坐落之建物交原告施作之義務，惟被告於系爭工
    程合約成立後，拒絕將該建物交付原告施工，原告曾以電話
    通知被告履約事宜，被告竟告知已將系爭工程交與他人施作
    ，經原告以存證信函定期催告，被告仍不履行該協力義務，
    為此依民法第507 條規定解除兩造間系爭工程合約。又本件
    原告因系爭工程合約之履行，原可獲利約275,400 元，為此
    依民法第216 條規定，請求被告賠償原告所失利益275,400
    元。
　(四)綜上，爰依系爭工程合約之約定及民法第216 條規定，請求
  　被告給付275,400 元等語，並聲明：被告應給付原告275,40
    0 元及自支付命令狀送達翌日起至清償日止，按年息百分之
    5 計算之利息。
(五)對被告所為抗辯之陳述：
  (1)被告於系爭工程合約成立後，固曾要求就建材部分做修正變
    更，惟兩造就此既未意思表示合致，原已成立之系爭工程合
    約之效力，自不因被告事後要求就建材部分做修正變更而受
    影響。
  (2)系爭工程合約雖僅有被告法定代理人之簽名，惟依契約之全
    文意旨觀之，被告法定代理人丁○○簽名於被告公司標示下
    方，自應認係以被告公司代表人身分簽立，契約主體為被告
    公司，應毋庸置疑。
二、被告則以：
　(一)原告於95年11月7 日自行備妥系爭工程合約書及估價單準備
  　與被告簽約，簽約過程中，被告發現原告所提供之天花板材
    料不符所需，且空間設計之高度亦有不符，經雙方協議後，
    被告要求原告再重新報價，更正工程設計圖，並由原告帶走
    其自行擬妥之工程合約書一式二份。系爭工程契約之估價及
    圖樣乃本件契約之必要之點，雙方就此必要之點未有合意，
    契約尚未成立生效。且依系爭工程合約第1 條約定：「乙方
    （即原告）需提供設計圖樣及工程估價單」，此為原告之先
    給付義務。原告於95年11月28日重送工程估價單，被告認為
    所估材料價格仍然偏高，且原告未提出工程設計圖樣、材質
    等供被告確認，被告未於該估價單上簽名確認，即表示被告
    不同意原告之報價金額，被告為恐工程延宕，即告知原告無
    須再議。系爭工程契約尚未完成報價階段，仍屬磋商議價階
    段，契約尚未成立。是原告依系爭工程合約請求被告給付三
    成之工程價款，自屬無據。
　(二)另被告公司所簽之大小契約，均會蓋公司之大小章及騎縫章
  　，而系爭工程合約僅有被告法定代理人之簽名，益足證系爭
    工程合約未成立。
　(三)系爭工程僅為一般辦公室隔間及天花板裝潢工程，依裝潢業
  　之工作習慣，乃將欲施工之建材直接下貨於工地現場，兩造
    對於工程所須材料尚未確定，原告不會先行備料囤積，且矽
    酸鈣板為極普遍之建材，原告不須備料，當無任何損失。倘
    若原告有事先備料，亦已於他工程使用，原告亦無任何損失
    。
　(四)綜上，原告本件請求為無理由等語。並聲明：如主文第1 項
  　所示，並陳明如受不利判決，願供擔保請准免為假執行。
三、本件原告之法定代理人乙○○於95年11月7 日攜帶預擬之系
    爭合約書及估價單到被告公司洽談系爭工程合約事宜，系爭
    工程估價單曾由被告工程部廠務主任沈明輝簽名，被告之法
    定代理人丁○○亦於同日於系爭工程合約書上簽名。嗣原告
    依被告之要求，於95年11月28日以傳真方式就系爭工程另行
    對被告報價，而該95年11月28日之工程估價單未經被告同意
    之事實，為兩造所不爭執，且有系爭工程合約及工程估價單
    附卷可憑（詳支付命令卷第4 至6 頁，及本院卷第29頁），
    自堪信為真實。
四、原告主張系爭工程合約已成立生效之事實，則為被告所否認
    。是本件首應審究者即為系爭工程合約是否已成立生效？經
    查：
  (一)按當事人主張有利於己之事實者，就其事實有舉證之責任，
    民事訴訟法第277條定有明文。又主張法律關係存在之當事
    人，須就該法律關係發生所須具備之特別要件，負舉證責任
    。次按當事人意思表示一致者，無論其為明示或默示，契約
    即為成立。當事人對於必要之點，意思一致，而對於非必要
    之點，未經表示者，推定其契約為成立，關於該非必要之點
    ，當事人意思不一致時，法院應依其事件之性質定之，民法
    第153 條定有明文。茲所謂「必要之點」，通常指契約之要
    素而言。
  (二)查系爭工程合約乃關於辦公室隔間及天花板之裝修工程，則
    依前開說明，系爭工程所使用之材料、材質、價格，自應認
    為係本件系爭工程合約之要素，如兩造對此必要之點無意思
    表示一致，自應認為契約尚未成立。本件依系爭工程合約內
    容觀之，對系爭工程究應如何施作、以如何之建材與材質施
    作及價格若干，均付闕如，而係委諸經兩造確認之設計圖樣
    及工程估價單以為決定，此由系爭工程合約第1 、2 、3 條
    分別約定原告應提供設計圖樣及工程估價單供被告確認，如
    有追加部分，亦需由原告先提出報價經兩造確認無異議，被
    告始同意給付追加工程款，有兩造所不爭執之系爭工程合約
    在卷可按。是系爭工程合約是否已成立，自應就兩造是否已
    就系爭工程之設計圖樣及工程估價單之內容已意思表示一致
    以為決定。
  (三)原告主張系爭工程合約已成立生效之事實，既為被告所否認
    ，則依上開說明，原告自應就兩造確已就系爭工程之設計圖
    樣及工程估價單之內容已意思表示一致之事實，負舉證證明
    之責。本件原告主張系爭工程合約已成立生效之事實，固據
    提出系爭工程合約書及工程估價單為證。惟查，依原告所提
    系爭工程合約，雖經被告法定代理人丁○○簽名其上，然依
    原告所提工程估價單則僅有被告工程部廠務主任沈明輝簽名
    其上，並未經被告法定代理人丁○○簽名確認，有兩造所不
    爭執之系爭工程合約及工程估價單附卷可憑，則是否得僅憑
    無權代表被告之沈明輝於工程估價單上簽名，即認被告已確
    認該工程估價單之內容，兩造已就此意思表示一致，實非無
    疑，而原告就此又未能另舉證證明。參以證人即被告工程部
    廠務主任沈明輝到庭證稱：「當時我與原告法代談本件工程
    合約時，約定在95年11月7日當天要來簽約，原告法代有到
    我們公司來，我將合約及估價單拿給老闆報告並請老闆用印
    ，但因為在估價單上材質沒有寫得很清楚，我跟原告法代詢
    問後發現材質不是我們當初的要求，所以當天就請他將合約
    做廢並重新報價。」、「在估價單上簽認是在簽合約之前，
    我在估價單簽認之後才把合約交給老闆簽約用印，老闆也在
    合約上簽了名之後，才發現估價單上天花板的材質沒有註明
    清楚。」、「我當初用影印傳真的方式向3 家詢價，另外2
    家都有報對，只有原告在估價單沒有註明，後來講清楚就是
    95年11月28日那張估價單。」等情（見本院卷第64至69頁）
    ，及原告亦自陳其確於95年11月28日另行傳真工程估價單予
    被告，足徵被告所辯兩造就系爭工程合約必要之點之估價及
    圖樣未有合意，系爭工程合約尚未成立生效等情，尚堪採信
    。原告主張系爭工程合約已成立生效云云，為無足採。
五、從而，原告依系爭工程合約之約定，請求被告給付三成之簽
    約金275,400 元，及自支付命令狀送達翌日起至清償日止，
    按年息百分之5 計算之利息，自屬無據，應予駁回。
六、又系爭工程合約既尚未成立生效，已如前述，則原告主張被
    告違約，依民法第507 條規定解除契約，亦無足採。是其依
    民法第216 條規定，請求被告賠償所失利275,400 元，及自
    支付命令狀送達翌日起至清償日止，按年息百分之5 計算之
    利息，亦無理由，應予駁回。
七、本件事證已臻明確，兩造其餘攻擊防禦方法，核與判決結果
    已不生任何影響，不再贅述，併此敘明。
八、訴訟費用負擔之依據：民事訴訟法第78條。
中　　華　　民　　國　　96　　年　　9 　　月　　14　　日
                  民事庭法　官　王萬金
以上正本係照原本作成。
如對本判決上訴，須於判決送達後20日內向本院提出上訴狀。
                        書記官　劉碧雯
中　　華　　民　　國　　96　　年　　9 　　月　　14　　日
